臺灣臺中地方法院刑事判決　　　　　　　100年度易字第441號
公　訴　人　臺灣臺中地方法院檢察署檢察官
被　　　告　劉意涵
上列被告因詐欺案件，經檢察官提起公訴（99年度偵字第20834
號、第27840號），被告於本院受命法官行準備程序時，對於犯
罪事實為有罪之陳述，經本院合議庭裁定由受命法官獨任適用簡
式審判程序，判決如下：
    主    文
劉意涵幫助意圖為自己不法之所有，以詐術使人將本人之物交付
，累犯，處拘役伍拾日，如易科罰金，以新台幣壹仟元折算壹日
。
    犯罪事實
一、劉意涵前於民國92年間因妨害妨害自由及妨害性自由等案件
    ，於93年10月29日經臺灣高雄地方法院以93年度訴字第2071
    號判處有期徒刑7、8月，並應於刑之執行前令入相當處所施
    以治療，其期間至治癒為止，但最長不得逾3年；應執行有
    期徒刑1年2月，於93年11月29日確定，嗣於95年4月7日縮刑
    執行完畢。詎其猶不知悔悟，明知申辦金融機構帳戶使用乃
    個人理財之行為，且取得他人存摺之目的在於收取贓款及掩
    飾犯行不易遭人追查，雖預見一般人蒐集他人金融帳戶使用
    常與財產犯罪密切相關，又對於提供帳戶雖無引發他人萌生
    犯罪之確信，但仍以縱若有人持以犯罪亦無違反其本意之幫
    助犯意，於99年6月間某日，在不詳地點，將其於95年5月12
    日向中華郵政股份有限公司后里郵局（以下簡稱后里郵局）
    申設帳號為0000000-0000000號帳戶之存摺、金融卡及密碼
    交予姓名、年籍均不詳之成年人。嗣與該成年人有犯意聯絡
    之詐欺集團成員收受前開存摺、金融卡及密碼後，即基於意
    圖為自己不法所有之犯意，於99年7月19日10時8分許，以00
    -00000000號電話撥打劉錦學之行動電話0000-000000號，由
    自稱為王志全警官之詐欺集團成員，向劉錦學佯稱其為人頭
    帳戶之犯罪嫌疑人後，再詢問其基本資料，改由佯裝為法務
    部行政執行署彰化分處之林姓書記官，並訛騙劉錦學涉犯詐
    欺罪，必須接受調查，且需將其存款轉匯到指定之帳戶云云
    ，致劉錦學陷於錯誤，而於同日13時2分許，在新竹關東橋
    郵局臨櫃匯款新臺幣(下同)8萬8000元至詐欺集團成員指定
    之劉意涵前開郵局帳戶內。劉意涵即以此方式幫助該詐騙集
    團以詐術取得他人財物。嗣經劉錦學發覺受騙報警處理，經
    警循線查獲，始悉上情。
二、案經劉錦學訴由新竹市警察局第二分局轉由臺中縣（現已改
    制為臺中市政府）警察局大甲分局、彰化縣警察局報請臺灣
    臺中地方法院檢察署檢察官偵查起訴。
    理    由
一、證據能力部分：
    按除被告所犯為死刑、無期徒刑、最輕本刑為3 年以上有期
    徒刑之罪或高等法院管轄第一審案件者外，於刑事訴訟法第
    273條第1項程序進行中，被告先就被訴事實為有罪之陳述時
    ，審判長得告知被告簡式審判程序之旨，並聽取當事人、代
    理人、辯護人及輔佐人之意見後，裁定進行簡式審判程序，
    為刑事訴訟法第273條之1第1項所明定；而簡式審判程序，
    貴在審判程序之簡省、便捷，故調查證據程序宜由審判長便
    宜行事，以適當之方法行之即可。是簡式審判程序中關於調
    查證據之程序，亦予簡化，關於證據調查之次序、方法之預
    定、證據調查請求之限制、證據調查之方法、證人、鑑定人
    之詰問方式等，均不須強制適用一般審判程序之規定。又因
    被告對犯罪事實不爭執，可認定被告並無行使反對詰問權之
    意，因此有關傳聞證據之證據能力限制，亦無庸適用。刑事
    訴訟法乃增訂第273條之2規定「簡式審判程序之證據調查，
    不受第159條第1項、第161條之2、第161條之3、第163條之1
    及第164條至第170條規定之限制」。本件經本院依上開規定
    適用簡式審判程序，是下列所採用之證據，均不受傳聞證據
    證據能力之限制，均有證據能力。
二、認定犯罪事實所根據之證據及理由：
(一)、被告劉意涵於本院準備程序及審理中均自白前揭犯罪事實（
    見本院卷第23頁背面、第26頁背面）。
(二)、證人即被害人劉錦學於警詢之證述：其於99年7月19日10時8
    分許，在其住處先接獲一通自稱王志全之警官以電話00-000
    00000號撥打其0000-000000號行動電話向其佯稱其為人頭帳
    戶的嫌疑人後，並詢問其基本資料，再由林姓書記官佯稱其
    涉嫌詐欺，帳戶會遭調查及凍結，其有複查過林姓書記官之
    電話00-0000000號，確為法務部行政執行署彰化分處之電話
    ，致其不疑有他，誤信林姓書記官所稱其需依陽光法案接受
    個人資產調查及凍結90％現金資產等語，遂依林姓書記官指
    示，至最近之便利商店提款後至關東橋郵局以匯款方式，匯
    款8萬8000元至被告上開帳戶內之事實（見彰化縣警察局警
    卷第4─6頁、台中縣警察局大甲分局警卷第4─5頁）。
(三)、中華郵政股份有限公司豐原郵局100年2月15日豐營字第1001
    800656號函及該函檢附之郵政存簿儲金立帳申請書、客戶歷
    史交易清單各1份（見本院卷第17、19─21頁）、被害人劉
    錦學提出之郵政國內匯款執據影本1紙、法務部執行凍結管
    制命令、個人資料外洩授權止付聲明書各1紙、中華郵政股
    份有限公司豐原郵局99年8月27日豐營字第0991804730號函
    及該函檢附之中華郵政股份有限公司金融卡申請書及客戶歷
    史交易清單及開戶資料各1份（見彰化縣警察局警卷第2、7
    頁、台中縣警察局警卷第6、12─13頁、第16─17、19頁、
    本院卷第16─17、19─21頁）。
(四)、按刑法上之故意，分為直接故意（確定故意）與間接故意（
    不確定故意）。「行為人對於構成犯罪之事實，明知並有意
    使其發生者」為直接故意；「行為人對於構成犯罪之事實，
    預見其發生而其發生並不違背其本意者」為間接故意，刑法
    第13條第1項、第2項定有明文。衡諸現今社會常情，一般人
    至金融機關如銀行、郵局等開設帳戶或領用金融卡使用，係
    極為方便容易且迅速之事，如有使用金融存款帳戶或金融卡
    之正當用途，自以使用其本人或可信賴之親友申請之帳戶或
    金融卡，最為便利安全，且若非具意圖以他人帳戶或金融卡
    從事不法用途，並藉以逃避查緝，自無使用他人帳戶或金融
    卡之理。是依一般人通常之知識、經驗，均應知任意提供自
    己帳戶或金融卡予無信賴關係之他人使用，易致他人藉該帳
    戶或金融卡取得不法犯罪所得，且欲以之隱匿帳戶內資金之
    實際取得人之身分；衡諸情理，當時被告係年滿28歲之成年
    人，對此自難諉為不知。而近年來詐欺取財之犯罪類型層出
    不窮，該等犯罪，多數均係利用他人帳戶或金融卡作為詐欺
    所得財物之匯款帳戶，並經媒體廣為披載，被告縱使並不確
    知所提供之金融卡，係遭他人用以對被害人詐欺取財，亦無
    法確知取得存摺、金融卡之人係以何種方法於何時地為詐欺
    取財之具體內容，惟對於其所提供之上揭存摺、金融卡及密
    碼，將遭人作為詐欺取財犯行所得財物匯入及提領之工具使
    用，應有概括之認識，且可預見其發生，竟仍同意提供，顯
    對存摺、金融卡及密碼供他人取得不法犯罪所得之用，亦不
    違背其本意，且其無確信存摺、金融卡及密碼不至遭利用為
    犯罪之用，仍將存摺、金融卡及密碼提供他人，被告有基於
    幫助犯罪之不確定故意存在，應堪認定。
(五)、綜上所述，被告之自白，核與事實相符，應堪採信。本案事
    證已臻明確，被告犯行應堪認定。
三、論罪科刑的理由：
(一)、按刑法上之幫助犯，係指以幫助之意思，對於正犯資以助力
    ，而未參與實施犯罪之行為者而言。被告將其所有之上開帳
    戶之存摺、金融卡及密碼交付不詳姓名、年籍之成年人，該
    不詳姓名、年籍之成年人及其所屬詐騙集團之不詳成年成員
    持以實行詐欺取財，被告交付該帳戶之存摺、金融卡及密碼
    之行為，要屬犯罪構成要件以外之行為，本院復查無被告對
    於渠等所為犯行之實施，有何犯意聯絡或行為分擔之事實，
    則被告應屬以幫助他人實行犯罪行為之意思，參與構成要件
    以外之行為，為幫助犯。
(二)、查前述不詳姓名、年籍之詐欺集團成員意圖為自己不法所有
    ，基於詐欺取財之犯意聯絡，施行詐術騙取被害人劉錦學之
    金錢，其所為係犯刑法第339條第1項之詐欺取財罪。被告劉
    意涵基於幫助之犯意，提供上開后里郵局第0000000-000000
    0號帳戶之存摺、金融卡及密碼，幫助詐欺集團成員詐欺，
    參與施用詐術之構成要件以外之行為，核其所為，犯刑法第
    30條第1項、第339條第1項詐欺取財罪之幫助犯。又前揭不
    詳人等所屬之詐欺集團成員就詐欺取財犯行，固有犯意聯絡
    及行為分擔，為共同正犯，惟幫助犯係從犯，從屬正犯而成
    立，刑法上既無「共同幫助」之情，當亦無「幫助共同」之
    可言（最高法院95年度台上字第6767號判決、司法院廳刑
    一字第1104號函亦同此見解）。被告幫助他人犯前開詐欺取
    財罪，應依刑法第30條第2項之規定，按正犯之刑減輕之。
(三)、又被告前於92年間因妨害妨害自由及妨害性自由等案件，於
    93年10月29日經臺灣高雄地方法院以93年度訴字第2071號判
    處有期徒刑7、8月，並應於刑之執行前令入相當處所施以治
    療，其期間至治癒為止，但最長不得逾3年；應執行有期徒
    刑1年2月，於93年11月29日確定，嗣於95年4月7日縮刑執行
    完畢，有臺灣臺中地方法院檢察署刑案資料查註紀錄表及臺
    灣高等法院被告前案紀錄表在卷可按，其受有期徒刑之執行
    完畢後，5年以內故意再犯有期徒刑以上之本罪，為累犯，
    應依刑法第47條第1項規定加重其刑。再被告幫助他人犯詐
    欺罪，為幫助犯，爰依刑法第30條第2項之規定減輕其刑，
    並依法先加後減。
(四)、爰審酌被告貪圖私利，而任意將自己帳戶之存簿、金融卡及
    密碼交予他人使用，不顧該帳戶可能遭詐欺集團用以作為犯
    罪工具，逃避犯罪之查緝，嚴重破壞社會治安及有礙金融秩
    序，助長犯罪歪風，並增加追緝犯罪及被害人尋求救濟之困
    難，然念及其本身並未實際參與本案詐欺取財之犯行，責難
    性較小，且犯後坦承犯行，態度良好，並其已於100年2月25
    日與被害人劉錦學以2萬元達成和解，有本院100年2月25日
    100年度附民字第97號和解筆錄在卷可稽，被害人劉錦學所
    受損害已受相當補償，並獲被害人劉錦學之宥恕，暨被告僅
    有國中畢業之智識程度及擔任油漆工、家境勉持之生活狀況
    （詳警詢筆錄職業欄、教育程度欄及家庭經濟狀況欄之記載
    ，見臺中縣警察局警卷第1頁）等一切情狀，量處如主文所
    示之刑，並諭知易科罰金之折算標準。
四、應適用之法條：
(一)、刑事訴訟法第273條之1第1項、第299條第1項前段。
(二)、刑法第30條第1項前段、第2項、第339條第1項、第47條第1
    項、第41條第1項前段，刑法施行法第1條之1第1項、第2項
    前段。
本案經檢察官劉玉媛到庭執行職務。
中    華    民    國   100    年    4     月    1     日
                  刑事第三庭  法  官  陳秋月
以上正本證明與原本無異。
如不服本判決應於收受判決後10日內向本院提出上訴書狀，並應
敘述具體理由。其未敘述上訴理由者，應於上訴期間屆滿後20日
內向本院補提理由書（均須按他造當事人之人數附繕本）「切勿
逕送上級法院」。
告訴人或被害人對於判決如有不服具備理由請求檢察官上訴者，
其上訴期間之計算係以檢察官收受判決正本之日期為準。
                              書記官  詹東益
中    華    民    國   100    年    4     月    1     日
附錄本案論罪科刑法條全文：
中華民國刑法第339條第1項：
意圖為自己或第三人不法之所有，以詐術使人將本人或第三人之
物交付者，處5年以下有期徒刑、拘役或科或併科1千元以下罰金
。